臺灣高等法院臺南分院民事判決
                                     110年度重上字第20號
上  訴  人  開天大帝神明會
法定代理人  李政雄    
訴訟代理人  蔡文斌律師
            林亭宇律師
            林冠廷律師
            李明峯律師 
被上訴人    劉于榕    
訴訟代理人  王盛鐸律師（法扶律師）
上列當事人間請求拆屋還地事件，上訴人對於中華民國109年12
月31日臺灣臺南地方法院第一審判決（109年度重訴字第273號）
，提起上訴，本院於110年11月4日言詞辯論終結，判決如下：
    主  文
上訴駁回。
第二審訴訟費用由上訴人負擔。
    事實及理由
一、上訴人主張：坐落臺南市○○區○○段000○000地號土地（下稱
    系爭000、000地號土地，合稱系爭土地）為伊所有，訴外人
    劉天靜以拍賣取得如原審判決附圖所示編號A部分建物、面
    積合計67.99平方公尺（門牌號碼臺南市○○區○○路00號未保
    存登記一層樓房，下稱系爭建物），伊遂將土地出租予劉天
    靜，原約定每年租金按公告地價百分之5計算，嗣雙方於本
    院85年度上字第18號成立訴訟上和解，同意調整年租金為按
    公告地價百分之6計算，嗣劉天靜於民國（下同）108年1月1
    8日死亡，由被上訴人繼承取得，自96年至108年止，遲付租
    金之總額合計新臺幣（下同）22萬3,978元，已達兩年之租
    額，爰依民法第440條第1項之規定，以起訴狀繕本之送達為
    終止系爭租約之意思表示，系爭租約已終止，被上訴人占用
    系爭土地，即係無權占有，且妨害伊之所有權之權益，經催
    告均置之不理等情。爰依民法第455條、第767條第1項前段
    、中段、第179條之規定，求為判命㈠被上訴人應將系爭土地
    上如原審判決附圖所示A部分、面積合計67.99平方公尺之系
    爭建物拆除，並將上開土地騰空返還予上訴人。㈡被上訴人
    應自起訴狀繕本送達翌日起至返還前項聲明之土地之日止，
    按月給付上訴人8,047元（原審為上訴人敗訴之判決，上訴
    人聲明不服提起上訴）。並上訴聲明：㈠原判決廢棄。㈡被上
    訴人應將系爭土地上如原審判決附圖所示A部分、面積合計6
    7.99平方公尺之系爭建物拆除，並將上開土地騰空返還予上
    訴人。㈢被上訴人應自起訴狀繕本送達翌日起至返還前項土
    地之日止，按月給付上訴人8,047元。
二、被上訴人則以：上訴人自93年至103年之各期租金請求權，
    均已罹於5年之短期時效而消滅，伊已為時效抗辯，自得拒
    絕給付，故自104年至108年遲付租金僅有16萬1,974元，未
    達兩年之租額19萬3,128元，上訴人主張終止系爭租約，請
    求拆屋還地，自屬無據等語，資為抗辯。並答辯聲明：上訴
    駁回。
三、兩造不爭執之事項：
  ㈠系爭土地為上訴人所有（見原審補字卷第27至29頁）。
  ㈡系爭建物為被上訴人之父劉天靜於74年拍賣取得，劉天靜108
    年1月18日死亡後，由被上訴人繼承取得。系爭建物占用系
    爭土地之範圍如原審判決附圖編號A部分所示（占用系爭000
    地號土地面積為66.78平方公尺、占用系爭000地號土地面積
    為1.21平方公尺，合計67.99平方公尺）（見原審卷第41頁
    ）。
  ㈢劉天靜曾於84年間，以上訴人為被告，訴請同意建築，該事
    件於85年3月27日在本院成立和解（本院85年度上字第18號
    ），和解內容略以：「一、上訴人同意劉天靜在系爭000地
    號、地目建、面積0.006678公頃土地上之建物為修建、改建
    、增建，但不得為重建或新建。……三、劉天靜同意自85年4
    月12日起，將租金調整為按公告地價百分之六計算。」（見
    原審補字卷第31至32頁）。
  ㈣上訴人於108年間，以被上訴人為被告，起訴主張「劉天靜於
    97至108年間就系爭000地號土地應支付租金總額共為95萬6,
    425元，但劉天靜於97至108年僅支付73萬6,044元，且上開
    繳納內容僅針對系爭000地號土地計算，並未計算到系爭000
    地號土地之租金，可認劉天靜應繳租金至少不足22萬0,381
    元，其遲付租金之總額已達二年以上之租額，經上訴人寄發
    存證信函催繳租金，並於該訴訟中為終止租約之意思表示。
    此外，被上訴人就系爭000地號土地乃係無權占有」等語，
    請求被上訴人拆除系爭建物，將土地騰空返還上訴人，案經
    臺灣臺南地方法院以108年度重訴字第273號，判決駁回上訴
    人之請求確定（見原審補字卷第17至25頁）。
  ㈤系爭土地於96年至109年之公告地價（元/㎡）如下（見原審補
    字卷第33至35、73至75頁）：　　 
地號 000地號 000地號 年期   96年1月 17,600元 17,600元 99年1月 17,600元 17,600元 102年1月 18,100元 18,100元 105年1月 24,100元 24,100元 107年1月 24,100元 24,100元 109年1月 24,400元 24,400元 
  ㈥96年至101年每年租金7萬0,519元，102年至104年每年租金7
    萬2,523元；105年至109年每年租金9萬6,563元。
  ㈦被上訴人於96至102年間，每年繳納租金6萬6,913元；於103
    至108年間，每年繳納租金5萬5,761元；109年4月14日繳納
    租金9萬7,766元；109年5月25日、109年6月29日、109年8月
    3日、109年8月25日、109年9月25日、109年10月26日，分別
    繳納3,000元。上開金額合計為85萬1,810元，至109年9月24
    日上訴人主張終止系爭租約之日已繳84萬5,810元（見原審
    補字卷第37至55頁，原審卷第27至31頁）。
  ㈧被上訴人於109年5月25日寄發麻豆郵局第49號存證信函予上
    訴人，表示：「因該會管理人於108年提起拆屋還地之訴後
    本人即現所有人，經詢問了解後，發現租金確實繳納不足，
    依民法第126條所述，本人深感抱歉，並願給付不足租金五
    年，合計為壹拾柒萬玖仟玖佰柒拾肆元整，……。」。上訴人
    於109年5月26日收受該函（見本院卷第63至64頁、113頁）
    。
  ㈨上訴人委由蔡文斌律師於109年7月20日寄發臺南地方法院郵
    局第1097號存證信函予被上訴人，表示被上訴人於96年至10
    8年短繳租金共22萬3,978元，總額已超過二年以上之租額，
    請被上訴人於函到15日內給付租金，逾期將終止租約等語。
    被上訴人於109年7月21日收受該存證信函（見原審補字卷第
    61至63頁）。
  ㈩上訴人依民法第440條第1項規定，以原審起訴狀繕本之送達
    為終止系爭租約之意思表示，起訴狀繕本於109年9月24日送
    達被上訴人，詳如原審卷第19頁。
  如認被上訴人主張時效抗辯有理由，被上訴人於109年5月26
    日欠租金17萬6,974元、109年7月21日欠租金17萬3,974元、
    於109年8月5日欠租金17萬0,974元、於109年9月24日欠租金
    16萬7,974元；如認時效抗辯無理由，被上訴人於109年5月2
    6日欠租金22萬9,978元、109年7月21日欠租金21萬7,978元
    、於109年8月5日欠租金21萬4,978元、於109年9月24日欠租
    金21萬1,978元。
  如認上訴人得向被上訴人請求相當於租金之不當得利，其數
    額為每月8,047元。
四、兩造爭執之事項：
  ㈠上訴人依民法第440條第1項規定終止系爭租約，並依民法第4
    55條、第767條第1項前段規定，請求被上訴人將系爭建物拆
    除，並將系爭土地騰空返還予上訴人，有無理由？
  ㈡上訴人依民法第179條規定，請求被上訴人自109年9月25日起
    至返還原審判決附圖所示編號A部分土地之日止，按月給付
    上訴人8,047元，有無理由？
五、得心證之理由： 
　㈠上訴人依民法第440條第1項規定終止系爭租約，並依民法第4
    55條、第767條第1項前段規定，請求被上訴人將系爭建物拆
    除，並將系爭土地騰空返還予上訴人，有無理由？
　⒈按承租人租金支付有遲延者，出租人得定相當期限，催告承
    租人支付租金，如承租人於其期限內不為支付，出租人得終
    止契約。租賃物為房屋者，遲付租金之總額，非達2個月之
    租額，不得依前項之規定，終止契約。其租金約定於每期開
    始時支付者，並應於遲延給付逾2個月時，始得終止契約。
    租用建築房屋之基地，遲付租金之總額，達2年之租額時，
    適用前項之規定，民法第440條定有明文。次按租用建築房
    屋之基地，非因承租人積欠租金額，除以擔保現金抵償外，
    達2年以上時，出租人不得收回，土地法第103條亦有明定。
    又出租人依前開事由終止租約，必須承租人積欠租金達2年
    以上時，始得依民法第440條規定，催告承租人支付積欠租
    金；如承租人積欠租金未達2年，即不能認出租人有依民法
    第440條定期催告，並依此催告終止租約之權限。又按出租
    人限期催告承租人支付欠租，其催告租金額超過承租人應付
    之金額時，僅超過部分不發生效力，並非該催告全不發生效
    力。再按出租人依民法第440條第1項所定催告承租人支付租
    金之期限，是否相當，應依一般觀念為衡量之標準，不得僅
    據承租人個人之情事決之，出租人所定之期限在承租人個人
    雖嫌不足，但若以一般觀念衡之，其期限尚非過短者，仍應
    認為相當。
　⒉查，依兩造不爭執之事項㈠至㈢、㈤、㈥所示，訴外人劉天靜之
    系爭建物占用系爭土地之範圍，如原審判決附圖編號A部分
    所示（占用系爭000地號土地面積為66.78平方公尺、占用系
    爭000地號土地面積為1.21平方公尺，合計67.99平方公尺）
    ，劉天靜於108年1月18日死亡後，系爭建物事實上處分權由
    被上訴人繼承取得，並繼受系爭租約。雙方約定租用系爭建
    物基地之租金，自85年4月1日起調整為按公告地價百分之6
    計算，故96年至101年每年租金7萬0,519元，102年至104年
    每年租金7萬2,523元，105年至109年每年租金9萬6,563元。
　⒊次查，依兩造不爭執之事項㈨、㈩所示，上訴人於109年7月20
    日發函催告被上訴人，未於函到15日內給付租金，即終止系
    爭租約，被上訴人於109年7月21日收受該存證信函，並以原
    審起訴狀繕本送達被上訴人之日即109年9月24日為終止系爭
    租約之意思表示。又依兩造不爭執之事項㈦所示，為被上訴
    人96年至109年9月24日繳納租金之情形；依兩造不爭執之事
    項㈨所示，乃109年7月21日催告支付租金、109年9月24日終
    止系爭租約之意思表示到達被上訴人時，被上訴人遲付租金
    之總額。茲所應審究者，為上訴人前開催告被上訴人支付欠
    租及終止系爭租約時，被上訴人遲付租金之總額，是否已達
    2年之租額。
　⒋被上訴人抗辯：上訴人自93年至103年之各期租金請求權，均
    已罹於5年之短期時效，伊於109年5月25日發函予上訴人，
    已為時效抗辯，自得拒絕給付乙節，為上訴人所否認，經查
    ：
　⑴按利息、紅利、租金、贍養費、退職金及其他一年或不及一
    年之定期給付債權，其各期給付請求權，因五年間不行使而
    消滅，民法第126 條有所明文。時效完成後，債務人得拒絕
    給付，民法第144 條第1 項亦有規定。
　⑵查，兩造間前另案請求拆屋還地等案件（見兩造不爭執之事
    項㈣），兩造對於系爭租約為不定期租賃，且租金以每年度
    計算，並未表爭執（見另案原審卷第122背面至123頁），顯
    見兩造間之租賃關係存續期間各年度租金得請求之日應為租
    賃當年度起，即可以請求。則依兩造不爭執之事項㈧所示，
    被上訴人於109年5月25日寄發麻豆郵局第49號存證信函予上
    訴人，表示：「因該會管理人於108年提起拆屋還地之訴後
    本人即現所有人，經詢問了解後，發現租金確實繳納不足，
    依民法第126條所述，本人深感抱歉，並願給付不足租金五
    年，合計為壹拾柒萬玖仟玖佰柒拾肆元整，……。」。上訴人
    於109年5月26日收受該函（見本院卷第63至64頁、113頁）
    ，顯見被上訴人就93年至103年之年租金請求權，已為時效
    抗辯，依上開民法規定，被上訴人自得拒絕給付93年至103
    年以前所生之租金，應堪認定。
　⑶次查，依兩造不爭執之事項所示，扣除因時效抗辯而罹於請
    求權時效之租金額，上訴人於109年7月21日為催告給付欠租
    、109年9月24日為終止系爭租約意思表示到達時，遲付租金
    之總額分別僅為17萬3,974元、16萬7,974元，而依兩造不爭
    執之事項㈥所示，2年之租額為19萬3,126元（計算式：9萬6,
    563元×2＝19萬3,126元），故上訴人前開催告繳租及終止系
    爭租約之意思表示到達時，遲付租金之總額尚未達2年之租
    額，其終止自不生效力，應認兩造之系爭租約仍屬有效。
　⒌依上，上訴人依民法第440條第1項規定終止系爭租約，既不
    合法，則其依民法第455條、第767條第1項前段規定，請求
    被上訴人將系爭建物拆除，並將系爭土地騰空返還予上訴人
    ，應屬無據。
　㈡上訴人依民法第179條規定，請求被上訴人自109年9月25日起
    至返還原審判決附圖所示編號A部分土地之日止，按月給付
    上訴人8,047元，有無理由？
　　承前所述，兩造之系爭租約既仍有效，被上訴人自有權繼續
    使用系爭土地，而無不當得利之可言，是上訴人依民法第17
    9條規定，請求被上訴人自109年9月25日起至返還原審判決
    附圖所示編號A部分土地之日止，按月給付上訴人8,047元，
    應屬無據。
六、綜上所述，上訴人依民法第440條第1項規定終止系爭租約，
    並依民法第455條、第767條第1項前段規定，請求被上訴人
    將系爭建物拆除，並將系爭土地騰空返還予上訴人，及依民
    法第179條規定，請求被上訴人自109年9月25日起至返還原
    審判決附圖所示編號A部分土地之日止，按月給付上訴人8,0
    47元，均屬無據，不應准許。原審為上訴人敗訴之判決，核
    無違誤，上訴意旨指摘原判決不當，求予廢棄改判，為無理
    由，應駁回其上訴。
七、本件事證已臻明確，兩造其餘之攻擊或防禦方法及所用之證
    據，核認均不足以影響本判決之結果，爰不逐一論列，附此
    敘明。
八、據上論結，本件上訴為無理由，依民事訴訟法第449條第1項
    、第78條，判決如主文。
中　　華　　民　　國　　110 　年　　11　　月　　25　　日
                  民事第三庭    審判長法  官  吳森豐  

                                      法  官  孫玉文

                                      法  官  郭貞秀
上為正本係照原本作成。
上訴人如不服本判決，應於收受送達後20日內向本院提出上訴書
狀，其未表明上訴理由者，應於提出上訴後20日內向本院補提出
理由書狀（均須按他造當事人之人數附繕本），上訴時應提出委
任律師或具有律師資格之人之委任狀；委任有律師資格者，另應
附具律師資格證書及釋明委任人與受任人有民事訴訟法第466條
之1第1項但書或第2項（詳附註）所定關係之釋明文書影本。如
委任律師提起上訴者，應一併繳納上訴審裁判費。
被上訴人不得上訴。　　
中　　華　　民　　國　　110 　年　　11　　月　　25　　日

                                      書記官  蘇玟心


【附註】
民事訴訟法第466條之1：
⑴對於第二審判決上訴，上訴人應委任律師為訴訟代理人。但上
  訴人或其法定代理人具有律師資格者，不在此限。
⑵上訴人之配偶、三親等內之血親、二親等內之姻親，或上訴人
  為法人、中央或地方機關時，其所屬專任人員具有律師資格並
  經法院認為適當者，亦得為第三審訴訟代理人。
民事訴訟法第466條之2第1項：
上訴人無資力委任訴訟代理人者，得依訴訟救助之規定，聲請第
三審法院為之選任律師為其訴訟代理人。